臺灣宜蘭地方法院刑事判決　　　　　　　 93年度易字第249號
　　公　訴　人　臺灣宜蘭地方法院檢察署檢察官
　　被　　　告　庚○○原名藍.
　　　　　　　　　　　　男　5.
　　選任辯護人　李蒼棟律師
上列被告因偽造文書案件，經檢察官提起公訴（九十二年度偵緝
字第一五五號），本院判決如左：
    主  文
庚○○共同連續明知為不實之事項，而使公務員登載於職務上所
掌之公文書，足以生損害於公眾及他人，處有期徒刑壹年陸月。
    事  實
一、庚○○（原名藍清海）係鄉源建設股份有限公司（下鄉源公
    司）負責人，戊○○則為庚○○之弟（未據起訴），其等均
    明知與郭張琇、郭張琳（業經本院於民國九十二年五月二十
    日以九十一年度易字第二四七號各判處有期徒刑一年六月後
    ，再經臺灣高等法院於九十三年三月十一日以九十三年度上
    易字第一五九四號駁回上訴確定）相互間並無新臺幣（下同
    ）一億二千元之債權債務，且就建案「龍鳳大第」位於宜蘭
    縣宜蘭市○○段第四０七五及第四一五三建號之建物皆無買
    賣之事實，竟共同基於概括犯意之聯絡與行為分擔，先於民
    國（下同）八十四年六月二十二日，由戊○○以借貸為由向
    宜蘭縣宜蘭地政事務所聲請辦理抵押權設定登記，將宜蘭縣
    宜蘭市○○段第四０七五建號建物（門牌號碼：宜蘭市○○
    路三十八巷九十七弄二號）設定債權額為六千萬元之第一順
    位抵押權予郭張琳，另亦將宜蘭縣宜蘭市○○段第四一五三
    建號建物（門牌號碼：宜蘭市○○路三十八巷九十七弄二號
    三樓之一）設定債權額為六千萬元之第一順位抵押權予郭張
    琇，以此不實事項使不知情之宜蘭縣宜蘭地政事務所承辦人
    員登載於職務上所掌之建築改良物登記謄本等公文書，再於
    同年七月五日以買賣為由，將宜蘭縣宜蘭市○○○段第四０
    七五及第四一五三建號建物共計一百二十戶之所有權均移轉
    登記予郭張琇，並於同年七月十七日完成登記，同以此不實
    事項再使不知情之宜蘭地政事務所承辦人員登載於職務上所
    掌之建築改良物登記謄本等公文書，均足以生損害於地政機
    關有關地籍管理之正確性及鄉源公司其他債權人之權利。
二、案經臺灣土地開發信託投資股份有限公司（下稱臺開公司）
    訴由臺灣宜蘭地方法院檢察署檢察官偵查起訴。
    理  由
一、訊據被告庚○○矢口否認有何使公務員登載不實之犯行，辯
    稱：郭張琳、郭張琇均有足以支付鄉源公司借款之資力，且
    確已支付鄉源公司五千五百萬元；另鄉源公司係依契約申辦
    抵押權設定登記及所有權移轉登記，是本件過程中並無不法
    情事存在等語。經查：
  (一)郭張琇、郭張琳二人連續於八十四年六月二十二日，由戊○○以借貸為由向宜蘭地政事務所聲請辦理抵押權登記，將宜
    蘭縣宜蘭市○○段第四０七五建號建物（門牌號碼：宜蘭市
    ○○路三十八巷九十七弄二號）設定債權額為六千萬元之第
    一順位抵押權予郭張琳；亦將宜蘭市○○段第四一五三建號
    建物（門牌號碼：宜蘭市○○路三十八巷九十七弄二號三樓
    之一）設定債權額六千萬元之第一順位抵押權予郭張琇，使
    不知情之承辦人員登載於建築改良物登記簿上，復於同年七
    月五日再以買賣為由，將宜蘭縣宜蘭市○○○段第四０七五
    及第四一五三建號建物共計一百二十戶之所有權均移轉登記
    予被告郭張琇，於同年七月十九日完成所有權移轉登記，使
    不知情之承辦人員登載於建築改良物登記簿上等情，已據郭
    張琳、郭張琇於本院九十一年度易字第二四七號案件審理中
    到庭供明綦詳，再經證人戊○○到庭結證屬實，且有臺灣省
    宜蘭縣宜蘭市○○段小段建築改良物登記簿七份附卷可稽。
  (二)互核卷附鄉源公司與郭張琳、郭張琇就宜蘭縣宜蘭市○○段
    第四０七五及第四一五三建號建物共計一百二十戶所簽訂不
    動產買賣條件合約書所載之締約日期為八十四年四月三十日
    ，買回日期為同年八月三十日，及前揭建築改良物登記簿上
    記載標的為所有權移轉，登記原因為買賣，登記原因發生日
    期為八十四年七月五日，登記日期為八十四年七月十九日，
    即見兩者於日期上之差異甚鉅，顯有未合。況依該合約第三
    條第二項「未能依本合約第四條買回期限內行使買回權者，
    乙方應備齊各項過戶需用文件並繳納應付稅費後，會同甲方
    辦理產權移轉登記手續，於完成所有權移轉登記，甲方取得
    標的物產權後十五日內，由乙方將標的物騰空並會同甲方點
    交無誤後，並將原土地設定之抵押權塗銷，甲方交付尾款二
    千五百萬元正」約定內容之文義解釋，應係指鄉源公司無法
    買回時，始辦理所有權移轉登記甚明。從而，既在合約約定
    之買回期限屆至前，鄉源公司為何先行辦理所有權移轉登記
    ，此舉顯與常情相悖。況觀之卷附前開不動產買賣條件合約
    書之公證請求書所載，請求公證事項為房屋買賣所有權移轉
    事件，標的金額為二千七百八十五萬九千九百元，亦核與上
    開不動產買賣條件合約書內容有異，益徵被告庚○○、戊○○與郭張琳、郭張琇係為圖快速辦理合約書之標的一百二十
    戶房屋之過戶事宜，始虛立房屋買賣契約並假以公證後，旋
    即辦理移轉登記甚明。換言之，被告庚○○與郭張琳、郭張
    琇、戊○○間，究否存在上開一百二十戶之房地買賣關係，
    要非無疑，其等間簽立之不動產買賣條件合約書之真實性，
    亦難逕認確與真實相符。
  (三)查郭張琳、郭張琇雖於本院九十一年度易字第二四七號案件
    調查程序中辯稱：八十三年間與鄉源公司即有借貸關係，陸
    續均以現金支付，且於八十四年一月二十六日由郭張琳匯款
    一千九百萬元予國冊建設股份有限公司（下稱國冊公司），
    再由國冊公司匯款九百餘萬元貸予鄉源公司，付清本件買賣
    之頭期款，並提出花蓮二信面額一千九百萬元之匯款委託書
    一紙供參，再經本院依職權調取郭張琳、郭張琇二人於花蓮
    二信之匯款資料一份認定屬實，此見卷附花蓮二信九十一年
    七月三十日花二信發字第一八０八號函即明。惟國冊建設股
    份有限公司（下稱國冊公司）係於八十三年五月二十日成立
    ，由戊○○之親屬己○○擔任代表人，此件卷附經濟部中區
    辦公室九十一年八月十九日經（九一）中辦三管字第０九一
    三０九０七八四０號函所附之國冊公司登記卷宗一份即明。
    惟觀之國冊公司登記之股東成員，實與鄉源公司明顯不同，
    要難認此二家公司間有何關聯。從而，郭張琳、郭張琇匯入
    國冊公司之款項，其用途為何，不得而知；況郭張琳、郭張
    琇亦於本院九十一年度易字第二四七號案件審理中坦承部分
    匯款乃國冊公司借用，足見郭張琳、郭張琇匯入國冊公司之
    前開匯款，尚難認係匯予鄉源公司之借款。另於八十四年一
    月二十六日曾有以己○○之名義分別匯款一百五十萬元進入
    鄉源公司花蓮企銀宜蘭分行（下稱花企宜蘭分行）及匯款四
    百八十九萬二千三百八十四元進入臺灣土地開發信託投資股
    份有限公司東台北公司台灣中小企業銀行永吉分行，八十四
    年一月二十七日以藍炳煌名義匯款一百萬元進入張玉雲之臺
    灣中小企業銀行中壢分行帳戶等情，雖均有匯款回條聯共計
    三份在卷可憑，然總據前開匯款總額僅七百三十九餘萬元，
    亦顯與郭張琳、郭張琇所稱第一期款一千二百萬元之金額差
    距甚大，更分別以己○○與藍炳煌之名義匯出，除難持以辨
    別係上揭匯款人個人與鄉源公司之資金往來，抑或國冊公司
    與鄉源公司之資金往來，更難率指即屬郭張琳、郭張琇匯予
    鄉源公司甚明。況衡諸一般日常生活及交易慣例，借出款項
    時為求保障，皆直接以自身名義進行交易始得保留資金流動
    紀錄之資金往來常態審視被告庚○○所辯鄉源公司與郭張琳
    、郭張琇之資金往來內容，可知郭張琳、郭張琇苟確實借款
    予鄉源公司，在交易流程及保障己身權益之方式上，僅需直
    接匯款進入鄉源公司帳戶即可，又何須先將款項匯入國冊公
    司後再輾轉匯入鄉源公司？此種作法並無任何往來紀錄可資
    查考及證明，是郭張琳、郭張琇所為之前開匯款，亦難持以
    作為其等支付第一期款一千二百萬元之證明，亦稱明甚。
  (四)郭張琳、郭張琇固於八十四年六月十二日以郭張琇名義填具
    匯款單分別匯款二百萬元、二百萬元及四百萬元至鄉源公司
    花企宜蘭分行之帳戶，復於八十四年六月十七日（實際入帳
    日為八十四年六月十九日）分別以乙○○之名義填具匯款單
    ，匯款一千五百萬元至臺灣土地銀行宜蘭分行（下稱土地銀
    行）及一千萬元至土地銀行長安分行，前後共計三千五百萬
    元予鄉源公司，此見卷附匯款回條聯及匯款委託書六份、花
    企宜蘭分行八十九年三月九日（八九）蓮銀宜字第一八三號
    函所附之鄉源公司八十四年間存提往來明細（帳號：000
    00000000號）、土地銀行長安分行八十九年三月六
    日安匯字第八九０００七八號含所附之鄉源公司八十四年間
    存提款明細（帳號：００八─000000000號）及土
    地銀行宜蘭分行八十九年三月八日宜存字第八九００一八二
    號函所附之八十四年間存提款紀錄（帳號０一一─０五一─
    ０六一八九─八號）各一份即明。然細查其銀行往來帳戶明
    細，其中於八十四年六月十二日匯入鄉源公司花企宜蘭分行
    帳戶內之四百萬元、四百萬元及二百萬元，均旋於同日連同
    帳戶內餘額及當日匯入之資金一併匯出共計一千八百萬元，
    另於八十四年六月十九日匯入鄉源公司土地銀行宜蘭分行之
    一千五百萬元，亦旋於同日如數匯出，是前揭款項若確係由
    郭張琳、郭張琇借款予鄉源公司建設本案房屋，依常理款項
    應分批使用或提領，焉有於匯入款項當日立即悉數匯出之理
    ？執此可見郭張琳、郭張琇所匯入鄉源公司之款項，是否確
    為鄉源公司所使用，且為借與鄉源公司之款項，或僅為巧立
    資金往來紀錄、混淆帳目之舉，均有疑問。又郭張琳匯入乙○○之花蓮第二信用合作社（下稱花蓮二信）帳戶之金額總
    計共九百六十萬元，此有花蓮二信存入憑條三份存卷足稽，
    惟乙○○亦為前揭花蓮縣吉安鄉○○段土地設定抵押權之共
    同債務人，則郭張琳匯入乙○○帳戶內之金額與以乙○○名
    義匯出之二千五百萬元金額顯然不符，是以乙○○名義匯入
    鄉源公司之資金來源是否即為郭張琳所提供，抑或乙○○個
    人與鄉源公司之資金往來，亦無從認定。至於八十四年一月
    二十六日以戊○○之親屬己○○之名義匯款一百五十萬元進
    入鄉源公司花企宜蘭分行之帳戶，及於八十三年十月八日、
    八十三年十月二十七日以戊○○前妻甲○○之名義匯入鄉源
    公司花企宜蘭分行帳戶之一百萬元及三十四萬二千二百九十
    元部分，已與郭張琇、郭張琳以自己或乙○○名義匯款之時
    間已距半年，且參之卷附花蓮二信九十年四月二十三日花二
    信發字第０四二九號函，益見在花蓮二信中郭張琇、郭張琳
    與甲○○、己○○間並無資金往來資料，是甲○○及己○○
    所為之部分匯款資金來源，究否即郭張琇、郭張琳所提供，
    亦難證明，更難據此認定此三筆款項即屬鄉源公司向郭張琳
    、郭張琇所借之款項。末依郭張琳於本院九十一年度易字第
    二四七號案件之偵查程序中所供稱：八十三年七、八月至八
    十四年間陸續借予庚○○五千多萬元，利息每月以二分半計
    算，剛開始以一千二百萬元計息等語，及郭張琇於該案偵查
    中所供陳：八十三年一月左右均委託郭張琳辦理，並未收取
    利息等語，再佐以郭張琳於該案審理中自承：庚○○自借錢
    開始從未支付利息等語，即見郭張琳、郭張琇等二人所為之
    供述已有前後矛盾無法契合之明顯瑕疵，且郭張琳供陳：其
    與庚○○間就借款並未計息等語，亦顯與鉅額借款毫無計息
    之一般經驗法則與交易習慣迥異，足徵鄉源公司與郭張琳、
    郭張琇間，應無借款之事甚明。又證人戊○○雖於本院審理
    中到庭結證稱：八十三年間庚○○向郭張琳借款之利息，均
    由其代庚○○墊付，並匯款至郭張琳或乙○○之帳戶內等語
    ，除無法提出匯款單據予以佐憑外，詳細金額亦無法確定，
    亦難其毫無任何證據佐憑之證言，即認其所證各語係與真實
    相符。況鄉源公司與郭張琳、郭張琇間之債權債務關係，不
    論於民、刑事案件中皆以涉訟多年，證人戊○○涉入之程度
    甚深，任何有利郭張琳、郭張琇抑或被告庚○○之證據，苟
    確屬實且存在者，應早已提出作為其等有利認定之證據，要
    無迄今仍未提出持供辯解之理。從而，證人戊○○於本案審
    理程序中空言結證：庚○○與郭張琳、郭張琇間之借款利息
    均由其墊付等語，洵屬迴護被告庚○○之證言，委無可採。
  (五)綜觀卷附財政部臺灣省北區國稅局花蓮縣分局八十九年五月
    十八日北區國稅花縣徵第八九一０六八九五號函（含綜合所
    得稅結算申報書），可見郭張琳、郭張琇二人自八十二年至
    八十四年間綜合所得稅申報書上填載所得，郭張琳僅為十四
    萬四千元，郭張琇更僅有十三萬二千元，且無逃漏稅情事。
    是以前開稅捐資料所示，郭張琳、郭張琇顯然無資力可資提
    供鄉源公司建築房屋所需之鉅額資金甚明。又觀之卷附花蓮
    新秀地區農會九十三年九月十六日花新農信字第九三二０七
    七號函，可知花蓮縣新城鄉○○段第一三一九地號土地係設
    定一千零八十萬元最高限額抵押權二筆，實際貸出金額為九
    百萬元二筆，合計一千八百萬元；另依花蓮二信九十三年九
    月十六日花二信發字第一七四０號函，亦見花蓮縣吉安鄉○○段第八七八地號之土地設定予花蓮二信一千二百萬元之最
    高限額抵押權共計六筆，實際貸款金額分別各為九百九十萬
    元，然此僅得證明郭張琳、郭張琇或有設定抵押借款之行為
    ，並不足以依此認定郭張琳、郭張琇即係以設定抵押所貸得
    之款項借款予鄉源公司。申言之，郭張琳、郭張琇二人僅屬
    向花蓮二信及花蓮縣新秀地區農會設定抵押權之債務人，除
    其二人外，依土地登記簿資料上所載，尚有案外人丙○○○
    、丁○○、乙○○及郭張裕等人，是其等貸得之款項，究否
    皆歸郭張琳、郭張琇使用，及是否即為郭張琳、郭張琇用以
    借予鄉源公司之款項，皆無任何證據可資證明。再者，郭張
    琳、郭張琇縱將前揭貸得款項悉數借予鄉源公司，亦仍遠低
    於其等與鄉源公司抵押權設定之債權額即一億二千萬元，是
    被告庚○○此部分所辯：郭張琳、郭張琇並非無資力之人，
    其等係以設定抵押所貸得之款項借予鄉源公司之部分辯解，
    仍屬無由而難據為郭張琳、郭張琇借予鄉源公司之資金來源
    依據。
  (六)證人戊○○雖到庭結證稱：郭張琳、郭張琇實際借出金額僅
    約五千五百萬元，依據不動產買賣條件合約書之約定，本件
    不動產買賣總價額為八千萬元，因鄉源公司未能以一億元買
    回，故郭張琳、郭張琇並未支付尾款二千五百萬元；另因認
    若鄉源公司依約定買回不動產將有一億元債權，為求保障乃
    依民間習慣加計二成，而在前揭不動產設定一億二千萬元之
    抵押權等語綦詳，惟本件郭張琳、郭張琇究否確實借予鄉源
    公司五千五百萬元，已甚有疑如前述，是苟被告庚○○透過
    戊○○與郭張琳、郭張琇訂立之不動產買賣條件合約書為真
    ，但依該不動產買賣條件合約書所定之買回時點係八十四年
    八月三十日前，郭張琳、郭張琇顯然明知在鄉源公司對是否
    買回之事作出最後決定前，其等依契約所約定之一億元買回
    價金僅為尚未發生之期待權，是否發生此一億元債權仍屬不
    明，詎仍在契約所定鄉源公司買回期限即債權發生日前，即
    八十四年六月十二日、十七日為相互間資金流動之紀錄，並
    於八十四年六月二十八日設定超過實際債權額一倍以上之抵
    押權登記，再旋於八十四年七月五日登記以買賣為發生原因
    ，並於同年七月十九日為所有權移轉登記，是綜觀郭張琳、
    郭張琇所為抵押權設定與所有權移轉登記時間，皆早於契約
    所定鄉源公司之買回期限，足徵被告郭張琳、郭張琇、戊○○與被告庚○○間之動機，甚有可議之處。又鄉源公司在前
    開建物所有權移轉登記後，並未依契約約定向郭張琳、郭張
    琇收取尾款二千五百萬元，無異使郭張琳、郭張琇僅支付其
    等所稱五千五百萬元之代價，即可獲得建物一百二十戶，折
    合計算每戶單價僅約四十五萬餘元，實與市場價格相差甚鉅
    ，益證郭張琳、郭張琇、戊○○與被告庚○○間，均明知鄉
    源公司與郭張琳、郭張琇間並無借貸及買賣前揭不動產之事
    實，而仍作成虛偽之交易致使不知情之宜蘭地政事務所承辦
    人員將於職務上所掌之建築改良物登記簿等公文書上虛偽登
    載設定抵押權及所有權移轉登記之事實，亦即被告庚○○、
    實際處理資金往來及擬定契約與辦理土地權利登記之戊○○
    確與郭張琳、郭張琇間，具有犯意聯絡及行為分擔至明，且
    其等抵押權設定及所有權移轉登記行為，亦造成上開土地及
    建物上其他債權人之權利因設定高額抵押權及移轉所有權之
    故，而受有重大損害。另本件告訴人臺開公司以民事訴訟程
    序訴請塗銷前揭建物上之抵押權設定登記及所有權移轉登記
    之訴，亦經本院民事庭認郭張琳、郭張琇前揭設定之抵押權
    及所有權移轉登記均屬虛偽不實，應均予塗銷，再經臺灣高
    等法院上訴駁回在案，此見卷附本院八十八年訴字第三０九
    號及臺灣高等法院九十一年度上字第一八四號民事判決二份
    即明。本件事證已臻明確，被告庚○○犯行洵堪認定，其所
    辯皆無足採，應予依法論科。
二、查被告庚○○明知鄉源公司與郭張琳、郭張琇間並無債務關
    係，竟以銀行資金往來紀錄虛偽成立債權，並設定高額抵押
    權，亦明知就前揭建物事實上並未成立買賣契約，仍虛偽擬
    定不動產買賣條件合約書而編造不實之買賣原因，致使不知
    情之宜蘭地政事務所承辦人員於職務上所掌之建築改良物登
    記簿等公文書上，登載不實之抵押權及所有權移轉登記，足
    以生損害於地政管理機關對於地籍管理之正確性及鄉源公司
    其餘債權人之權利，核其所為係犯刑法第二百十四條使公務
    員登載不實罪。又被告庚○○與郭張琳、郭張琇與實際負責
    擬定契約且居間處理資金流動及土地權利設定之戊○○間，
    就其所犯之前揭犯行，因具有共同犯意聯絡及行為分擔，應
    論以共同正犯。又被告先後二次使地政事務所之公務員將不
    實之抵押權及所有權移轉設定登記登載於職務上所載之建築
    改良物登記簿上，時間緊接，方法相同，所犯構成要件相同
    之罪名，顯係基於概括犯意反覆為之，為依刑法第五十六條
    連續犯之規定論以一罪並加重其刑。爰審酌被告為求抒解鄉
    源公司資金不足之情事，竟虛偽捏造債權債務關係，成立買
    賣契約，進而設定抵押權及所有權移轉登記，製作不實債權
    以掏空鄉源公司資產並從中牟取利益，整體交易金額至鉅，
    嚴重紊亂金融秩序並破壞地籍管理之正確性，亦影響原龍鳳
    大第承購戶及鄉源公司其餘債權人之權益，情節匪淺，再參
    酌其犯後狡言卸責圖脫罪責，及犯罪動機、目的、手段與所
    造成之整體侵害程度等一切情狀，量處如主文所示之刑，以
    資懲儆。
據上論結，應依刑事訴訟法第二百九十九條第一項前段，刑法第
二十八條、第五十六條、第二百十四條，罰金罰鍰提高標準條例
第一條前段，判決如主文。
本案經檢察官賴慶祥到庭執行職務
中　　華　　民　　國　　94　　年　　4 　　月　　26　　日
                  臺灣宜蘭地方法院刑事第三庭
                      審判長法  官  黃  永  勝
                            法  官  林  楨  森
                            法  官  陳  嘉  年
以上正本證明與原本無異。
如不服本判決，應於判決送達後10日內，向本院提出上訴狀（應
附繕本）。
                            書記官　詹  玉  惠
中　　華　　民　　國　　94　　年　　4　　月　　28　　日
中華民國刑法第214條
(使公務員登載不實罪)
明知為不實之事項，而使公務員登載於職務上所掌之公文書，足
以生損害
於公眾或他人者，處三年以下有期徒刑、拘役或五百元以下罰金
。
